臺灣高等法院刑事判決　　　　　　　　　　　　　　九十年度上訴字第三二九號
　　上　訴　人
　　即　被　告　丁○○
　　選任辯護人　李盛賢律師
右上訴人因偽造有價證券等案件，不服臺灣桃園地方法院八十七年度訴字第五一０號
，中華民國九十年五月二十一日第一審判決（起訴案號：臺灣桃園地方法院檢察署八
十六年度偵字第一０八三五號），提起上訴，本院判決如左：
    主  文
原判決撤銷。
丁○○共同意圖為自己不法之所有，以詐術使人將本人之物交付，累犯，處有期徒刑
陸月，如易科罰金以佰元折算壹日。
    事  實
一、丁○○曾於民國八十一年間犯違反麻醉藥品管理條例、槍砲彈藥刀械管制條例罪
    ，經法院分別判處有期徒刑四月、三月，應執行有期徒刑六月，如易科罰金以三
    百元折算一日確定，於八十二年三月十五日易科罰金執行完畢。丁○○原受僱於
    己○○（原名楊連松，經原法院判決公訴不受理確定）所經營設於桃園縣中壢市
    ○○路九七號四樓蘭心婚友協會（下稱婚友協會）擔任副社長，己○○則擔任社
    長。己○○資力不足，其向銀行領用之支票已被拒絕往來，無力給付購買車輛款
    項，因己○○所經營婚友協會有使用自用小客車需要，擬分期付款購買，乃與丁○○及任職於婚友協會之丙○○（經原法院判處有期徒刑三年）商量，以丁○○
    擔任買受人，己○○負責商請一名名下擁有不動產之人，丙○○負責另商請一人
    一起擔任保證人。丁○○、丙○○均明知己○○資力不足，仍予以同意，己○○
    、丁○○、丙○○三人即共同意圖為自己不法之所有，由己○○於八十六年一月
    間，至位於桃園縣中壢市○○路一二號福灣企業股份有限公司（下稱福灣公司）
    之經銷商福祐汽車股份有限公司（下稱福祐公司）處，佯稱要以附條件買賣方式
    購買福特廠牌ＭＯＮＤＥＯ型式自用小客車一輛，致福祐公司業務員甲○○陷於
    錯誤，同意以總價新台幣（下同）八十四萬二千三百八十四元出售，頭期款七萬
    二千元，分期價款為七十七萬零三百八十四元。己○○在未告知丁○○情況下，
    自行提供戊○○之身分證影本，並找來不詳姓名年籍女性假冒戊○○本人擔任名
    下擁有不動產之保證人，丙○○亦在未告知丁○○情況下，自行持用葉恆彰之身
    分證影本及印章偽冒為葉恆彰本人擔任一般保證人。甲○○與丁○○乃於八十六
    年一月二十七日，在婚友協會，簽訂以福灣公司為出賣人，丁○○為買受人之附
    條件買賣合約書購買車牌號碼Ｌ六－八五八五自用小客車一輛，及簽發發票日八
    十六年一月十八日，金額六十四萬八千元本票一紙。除先由丁○○以買受人名義
    簽名蓋章外，稍後並由上開不詳姓名年籍女子、丙○○分別冒用戊○○、葉恆彰
    名義簽名蓋章。附條件買賣手續辦理完畢，甲○○即將車輛交付己○○。嗣因己○○未按期繳納分期款，並將車輛典當，福灣公司向葉恆彰催討，葉恆彰表示不
    知情，福灣公司始知受騙。丁○○經福灣公司一再催討，始至當舖贖回，並於八
    十六年九月十六日將車輛交給福灣公司處理。
二、案經福灣公司訴請台灣桃園地方法院檢察署檢察官偵查起訴。
    理  由
壹、認定犯罪事實所憑之證據及理由
一、右揭事實，業據告訴人福灣公司指訴綦詳，並提出附條件買賣合約書、動產擔保
    交易附條件買賣設定登記申請書、本票影本等件附卷為證（見偵字第一０八三五
    號卷第一至六頁、第二０頁）。
二、上訴人即被告丁○○於檢察官訊問、原法院及本院審理時均坦承受共犯己○○之
    託擔任買受人購買上開車輛，供婚友協會人員使用，並親自在附條件買賣合約書
    、本票上簽名蓋章。車輛後來被典當，經伊贖回後交還福灣公司等情（見偵字第
    一０八三五號卷第一一六頁背面、原審卷Ａ第二四六、二四七頁、原審卷Ｂ第七
    一頁背面、第一六０頁、本院卷第二０二、二０三頁）。又被告已於八十六年九
    月十六日將上開車輛交還告訴人等情，並有告訴人出具之和解書、取回車輛收據
    等件附卷可稽（見偵字第一０八三五號卷第一二六、一二七頁）。
三、被告於本院審理時供述：己○○本來要以丙○○名義購買，於買車之前二天才決
    定用伊名義，因為己○○告訴伊，己○○與丙○○信用都不好，他們二人都是支
    票拒絕往來戶，要用伊名義才可以買車。伊買車時並無資力支付車款，因婚友協
    會要使用才同意擔任買受人買車。己○○類似購買車輛情形很多，伊有懷疑己○○是在騙人等語（見本院卷第九二、一六六、一六七、二０二頁），足徵被告自
    始明知己○○信用不好，資力不足，自己亦無足夠資力，顯然無法按期支付分期
    款。
四、共犯己○○既乏資力，信用不良，竟以他人名義分期購買價格達八十餘萬元車輛
    使用，於取得車輛後，不久即將車輛典當得款支用，並不支付分期款項，其購買
    車輛之初，顯然即有不法所有之意圖。又共犯丙○○於原法院審理時亦供述：伊
    之前幫朋友擔任保證人所開支票，都退票，債信不好，不能用自己名字擔任保證
    人等語（見原審卷Ａ第二二三頁背面），足信共犯丙○○亦資力不足。被告明知
    上情，猶具名擔任買受人購買車輛，顯然與共犯己○○、丙○○就詐取車輛部分
    ，有共同犯意之聯絡，及行為之分擔。
貳、本院對被告辯解所為判斷
一、訊據被告否認有何詐欺犯行，並辯稱：伊認為己○○作越南新娘生意，自稱介紹
    一個可賺十幾萬元，有能力支付車款，且婚友協會確實需要用車，才同意以伊名
    義買車等語。
二、經查，共犯己○○有不法所有之意圖，及被告明知共犯己○○及自己均資力不足
    等情，已如理由壹、三、四所述。被告明知共犯己○○及自己均資力不足，並無
    能力支付車款，猶具名擔任買受人購買車輛，顯然與共犯己○○、丙○○就詐取
    車輛部分，有共同犯意之聯絡，及行為之分擔。
三、次查，被告所辯伊認為己○○作越南新娘生意，自稱介紹一個可賺十幾萬元，有
    能力支付車款等情，不惟空言無據，且苟有其事，共犯己○○當不至於支票退票
    ，典當車輛籌款支用。
四、綜上所述，被告所辯乃卸責之詞，不足採信。是事證明確，被告犯行堪以認定，
    應依法論科。
參、論罪之理由
一、核被告所為，係犯刑法第三百三十九條第一項之詐欺取財罪。
二、被告與共犯己○○、丙○○間有犯意之聯絡，及行為之分擔，應論以共同正犯。
三、被告前有如事實欄所載之犯罪、科刑及徒刑之執行情形，有台灣高等法院檢察署
    刑案紀錄簡覆表在卷可稽。被告受有期徒刑執行完畢後，五年以內再犯有期徒刑
    以上之本罪，應論以累犯並加重其刑。
肆、撤銷原判決之理由
    原法院以被告罪證明確，據以論罪科刑，固非無見。惟被告並未另犯刑法第二百
    十六條、第二百十條行使偽造私文書罪、刑法第二百零一條第一項偽造有價證券
    罪（理由詳後述），原判決論以該罪，即有違誤。被告上訴意旨否認犯行使偽造
    私文書罪、偽造有價證券罪，指摘原判決不當，為有理由，應由本院撤銷原判決
    。
伍、本院自為判決之理由
一、本院爰審酌被告係囿於受僱於共犯己○○，而配合共犯己○○交待行事，居於附
    從地位。且事後已取回所購買車輛交還告訴人，以減輕告訴人損失，犯罪後態度
    尚稱良好。及被告之素行、犯罪之手段、所生危害等一切情狀，量處如主文所示
    之刑。
二、按行為後法律有變更者，適用裁判時之法律，但裁判前之法律有利於行為人者，
    適用最有利於行為人之法律，刑法第二條第一項定有明文。刑法第四十一條關於
    易科罰金之規定，業經立法院於九十年一月四日修正，並經總統於同年月十日公
    布，同年月十二日生效。觀諸修正後得易科罰金之規定「犯最重本刑為五年以下
    有期徒刑以下之罪，而受六個月以下有期徒刑或拘役之宣告，因身體、教育、職
    業、家庭之關係或其他正當理由，執行顯有困難者，得以一元以上三元以下折算
    一日，易科罰金。但確因不執行所宣告之刑，難收矯正之效，或難以維持法秩序
    者，不在此限。併合處罰之數罪，均有前項情形，其應執行之刑逾六月者，亦同
    。」，較修正前同條所定「犯最重本刑為三年以下有期徒刑以下之罪，而受六個
    月以下有期徒刑或拘役之宣告，因身體、教育、職業或家庭之關係，執行顯有困
    難者，得以一元以上三元以下折算一日，易科罰金。」，顯然為有利於被告。被
    告既受六個月有期徒刑之宣告，爰依修正後規定，諭知易科罰金之折算標準。
陸、本院對其他公訴意旨之判斷
一、公訴意旨略以：被告與己○○、丙○○有共同犯意之聯絡，於與福灣公司簽訂附
    條件買賣合約書及本票時，由丙○○偽稱其為葉恆彰，於附條件買賣合約書及本
    票上簽名蓋章，交付福灣公司，足以生損害於福灣公司及葉恆彰，因認被告亦涉
    有刑法第二百十六條、第二百十條之行使偽造私文書罪、刑法第二百零一條第一
    項之偽造有價證券罪嫌等語。
二、按犯罪事實應依證據認定之，無證據不得推定其犯罪事實，刑事訴訟法第一百五
    十四條定有明文。次按犯罪事實之認定，應憑證據，如未能發現相當證據，或證
    據不足以為證明，即不能以推測或擬制之方法，以為裁判之基礎，有最高法院四
    十年台上字第八六號判例可資參照。且認定犯罪事實所憑之證據，雖不以直接證
    據為限，間接證據亦包括在內，然而無論直接證據或間接證據，其為訴訟上之證
    明，須於通常一般之人均不致有所懷疑，而得確信其為真實之程度者，始得據為
    有罪之認定，倘其證明尚未達到此一程度，而有合理之懷疑存在而無從使事實法
    院得有罪之確信時，即應由法院為諭知被告無罪之判決，此為最高法院七十六年
    台上字第九八六號判例揭示意旨。
三、公訴人認定被告涉有行使偽造私文書及偽造有價證券犯行，係以證人即被冒用姓
    名之葉恆彰，及福祐公司業務員甲○○之證詞，並有附條件買賣合約書、本票影
    本為據。
四、訊據被告否認有何行使偽造私文書、偽造有價證券犯行，並辯稱：伊僅負責擔任
    買受人購買車輛供婚友協會使用，由己○○負責商請一名名下擁有不動產之人，
    丙○○負責另商請一人一起擔任保證人。伊不知丙○○未經葉恆彰同意，擅自於
    附條件買賣合約書及本票上簽名蓋章。伊最先在附條件買賣合約書及本票上簽名
    蓋章，隨即離開，並未看到丙○○假冒葉恆彰簽名蓋章等語。
五、經查，附條件買賣合約書、本票固有葉恆彰之簽名蓋章，惟該葉恆彰之簽名蓋章
    ，係共犯丙○○所為等情，迭據共犯丙○○供明在卷（見偵字第一０八三五號卷
    第一二四頁、原審卷Ａ第二二三頁）。而共犯丙○○於檢察官訊問及原法院審理
    時始終供述事先有徵詢葉恆彰同意擔任保證人，葉恆彰並有授權伊代為簽名蓋章
    等語（見偵字第一０八三五號卷第一二三頁、原審卷Ａ第二二三頁）。雖證人葉
    恆彰堅稱並未同意及授權共犯丙○○代為簽名蓋章擔任保證人，共犯丙○○所辯
    有獲授權等情，空言無據，不能採信。惟證人葉恆彰之證詞僅能證明其未同意擔
    任保證人，至於被告有無參與偽造，並非證人葉恆彰所能瞭解，證人葉恆彰之證
    詞，即不足以認定被告參與其事。又被告與共犯己○○、丙○○談妥由被告擔任
    買受人，共犯己○○負責商請一名名下擁有不動產之人，丙○○負責另商請一人
    一起擔任保證人，購買車輛供婚友協會使用等情，為被告與共犯己○○、丙○○
    始終一致之供述（見偵字第一０八三五號卷第七六、八七、一二三頁、原審卷Ａ
    第一二四頁背面、第二五九頁背面、本院卷第九三、一五四頁），應可採信。
    則被告與共犯己○○、丙○○既各有職司，其中內情並非必然會互通鼻息。而商
    請保證人葉恆彰擔任保證人部分，既係共犯丙○○所負責，被告已無參與必要。
    再共犯丙○○未經證人葉恆彰同意，擅自簽名蓋章，以其為犯罪行為，加以共犯
    丙○○既否認冒名，衡情未必會據實告知被告，亦無告知必要。自不能以共犯丙○○有冒用證人葉恆彰名義簽名蓋章，即推測或擬制被告知情參與。
六、次查，證人甲○○雖於檢察官訊問時證述：被告及己○○在簽約時，有親眼看到
    丙○○以葉恆彰名義簽名蓋章等語（見偵字第一０八三五號卷第八一頁背面），
    並於原法院審理時指證：在丙○○冒用葉恆彰名義簽名蓋章時，被告及己○○、
    戊○○均有在場等語（見原審卷Ａ第一０九、一二五頁）。惟證人甲○○於本院
    審理時就被告等人在場一起簽名蓋章之相關所在位置及先後次序，證述已不復記
    憶（見本院卷第六四、六五頁），足見之前證述被告有親眼看到共犯丙○○以葉
    恆彰名義簽名蓋章等情，或為推測，或為附合之詞，尚嫌空泛無據。且被告於原
    法院審理時即多次供稱伊簽約時僅有己○○及汽車公司業務員在場，保證人簽名
    蓋章時伊不在場（見原審卷Ａ第二五九頁背面、卷Ｂ第七一頁背面）。而共犯己○○於檢察官訊問及原法院審理時即一致供述：是分二次簽名蓋章，下午葉恆彰
    簽名時伊不在場，上午戊○○簽名時伊有在場（見偵字第一０八三五號卷第八八
    頁、原審卷Ａ第一二五頁、第二五九頁背面）；於本院審理時亦證稱：葉恆彰與
    戊○○對保是不同時間，被告簽名是在早上，伊有在場各等語（見本院卷第一五
    六頁）。另共犯丙○○於原法院審理時供述：伊係於簽約當日下午二時許取得葉
    恆彰之身分證、印章使用等語（見原審卷Ａ第一二三頁背面）。相互對照以觀，
    足見被告及共犯己○○、丙○○一致供述保證人葉恆彰、戊○○簽名蓋章時間有
    相當差距，並非同時所為。證人甲○○證述係同時所為，是否真實，殊堪置疑。
    徵以對保需檢視保證人身分證件，而不僅葉恆彰部分係由共犯丙○○冒名簽名蓋
    章，即戊○○部分，亦係他人假冒等情，已據證人戊○○（已改名陳靖樺）及其
    夫乙○○於本院審理時分別結證在卷（見本院卷第六七、一八０頁），且附條件
    買賣合約書、本票上戊○○之簽名，與證人戊○○當庭簽名筆跡，以肉眼比對即
    見有明顯不同（見偵字第一０八三五號卷第四、二０頁、本院卷第七一頁），即
    證人甲○○亦證稱於本院審理時到庭之證人戊○○並非簽約當天之人（見本院卷
    第六九頁）。保證人葉恆彰、戊○○竟均係他人偽冒，證人甲○○猶渾然不知，
    堪認證人甲○○對保過程甚為疏忽草率，且事關證人甲○○自身有無盡責問題，
    證人甲○○未必會據實陳述，自不能僅以證人甲○○之證詞，即認定被告有親眼
    見到共犯丙○○偽以葉恆彰名義簽名蓋章，甚或知情參與。
七、綜上所述，公訴意旨所舉事證，尚不能使本院形成被告知情參與共犯丙○○偽以
    葉恆彰名義簽名蓋章之確切心證，依上揭說明，不能證明被告有此部分犯罪，原
    應諭知無罪之判決。惟公訴人認為此一部分與被告上開有罪部分，有牽連犯之裁
    判上一罪關係，爰不另為無罪之諭知，併予敘明。
柒、適用之法律
一、刑事訴訟法第三百六十九條第一項前段、第三百六十四條、第二百九十九條第一
    項前段。
二、刑法第二條第一項前段、第二十八條、第三百三十九條第一項、第四十七條、第
    四十一條第一項前段。
三、罰金罰鍰提高標準條例第一條前段。
本案經檢察官劉永清到庭執行職務。
中      華      民      國      九十一      年      三    月    十五    日
                              臺灣高等法院刑事第二十庭
                                  審判長法  官  葉  麗  霞
                                        法  官  段  景  榕
                                        法  官  李  錦  樑
右正本證明與原本無異。
檢察官如不服本判決應於收受送達後十日內向本院提出上訴書狀，其未敘述上訴之理
由者並得於提起上訴後十日內向本院補提理由書（均須按他造當事人之人數附繕本）
。
被告不得上訴。
                                        書記官  郭  台  發
中      華      民      國      九十一      年      三    月    十八    日
附錄：本案論罪科刑法條全文
刑法第三百三十九條第一項前段
意圖為自己或第三人不法之所有，以詐術使人將本人或第三人之物交付者，處五年以
下有期徒刑、拘役或科或併科一千元以下罰金。
以前項方法得財產上不法之利益或使第三人得之者亦同。
前二項之未遂犯罰之。
